【裁判字號】    91,重訴,129
【裁判日期】    920313
【裁判案由】    給付買賣價金
【裁判全文】
臺灣板橋地方法院民事判決  九十一年度重訴字第一二九號
    原      告  丙○○
    訴訟代理人  沈朝標律師
    被      告  壬○○
                辛○○
                庚○○
                戊○○
                癸○○
                丁○○
                己○○
    訴訟代理人  江淑卿律師
                洪貴參律師
右當事人間清償債務事件，本院判決如左：
    主    文
原告之訴暨假執行之聲請均駁回。
訴訟費用由原告負擔。
    事    實
甲、原告方面：
一、聲明：
（一）被告應連帶給付原告新台幣參仟伍佰萬元，及自本訴狀繕本送達之翌日起至清
      償日起，按年息百分之五計算之利息。
（二）原告願供擔保，請准宣告假執行。
二、陳述：
（一）被告之被繼承人郭水泉為取得原告所有坐落新竹縣湖口鄉○○段第七一七地號
      土地（重測前為同鄉○○○段下北勢小段第三四三之七地號，設定最高限額貳
      仟貳佰萬元第二順位抵押權），於民國（下同）八十四年五月九日與原告訂定
      「土地買賣契約書」，雙方約定由郭水泉承受該土地以原告名義向平鎮市農會
      之三千五百萬元貸款債務（平鎮市農會為第一順位抵押權人），並就郭水泉自
      己為債權人之上開第二順位抵押權所擔保債務，以該借款中之一千萬元債務作
      抵銷，以代全部土地之價金。原告已依約於八十四年六月十三日將上開土地移
      轉登記予郭水泉，而上開平鎮市農會之貸款，係以每月十五日繳納利息貳拾柒
      萬捌仟伍佰肆拾貳元，本金則於八十五年十月十五日到期一次清償為還款方式
      ，且已以第0000000號存款帳戶之二百萬元按月繳息而繳足每次應繳金
      額共七次之繳息，郭水泉依土地買賣契約書之約定，於八十四年六月十五日開
      始繳息即可。詎郭水泉竟遲至八十四年七月十八日始因此繳息一筆貳拾柒萬捌
      仟伍佰肆拾貳元予平鎮市農會收受，致造成對平鎮市農會之遲延違約責任，竟
      拒絕配合平鎮市農會就該筆貸款辦理將原告轉為郭水泉名下之內部轉單手續，
      致該貸款債務拖延至應予拍賣擔保物清償之階段。
（二）郭水泉嗣於八十八年九月二十五日死亡後，郭水泉之被繼承人即被告於申報遺
      產稅時，既仍將上開郭水泉承擔之貸款債務列入扣除額（然另方面顯為說詞之
      便以避免平鎮市農會追討，而將其所申報列入「扣除金額」之「債務額」以不
      實金額填入，惟按債務方能列為扣除額，既明指係「平鎮農會」而非另有債務
      ，顯該柒佰捌拾參萬伍仟捌佰拾肆元金額絕非有價值者如土地或其他物之價額
      ），而申報遺產稅之扣除額為：「死亡前清償債務之新竹湖口鄉○○段七一七
      地號七百八十三萬五千八百十四元前業主擔保平鎮市農會之債務」，被告就郭
      水泉遺產之「遺產稅申報書中（四）扣除額」乙欄，被告顯明知其負有清償本
      件債務之責任甚明。
（三）按債權人基於債之關係，得向債務人請求給付。民法第一百九十九條第一項定
      有明文。訴外人平鎮市農會前訴請郭水泉之繼承人即被告等清償該貸款債務遭
      敗訴，惟此僅係平鎮市農會不能享有強制被告履行之權利而已，亦即設被告如
      願仍依本件契約繳息，平鎮市農會本即無拒絕之可能，被告仍可履行本件契約
      原有約定方式，本件自與給付不能（況按給付不能僅於客觀不能方能適用）之
      情形無涉。則查本件郭水泉既僅承擔債務而支付一期繳息予平鎮市農會收受後
      ，即違約拒不履行，而有可歸責於其之事由，本件土地買賣契約書之系爭約定
      又無給付不能之情形，況郭水泉亦未合法解除該土地買賣契約，而不妨礙本件
      契約買受人應履行交付之義務，則揆諸前揭法條，原告自得請求郭水泉之被繼
      承人即本件被告依約履行承擔債務之義務。
（四）又按買受人對於出賣人，有交付約定價金之義務。民法第三百六十七條定有明
      文。縱認被告無需履行本件債務承擔之約定，惟亦僅生該債務承擔部分之方式
      不可行而已，並不影響本件土地買賣關係仍係存在，被告於本件買賣契約之對
      價義務並未消滅，亦不因此使被告之被繼承人郭水泉可以分文未付予原告而無
      償取得原告之土地，被告仍須履行其被繼承人郭水泉對原告之支付買賣價金之
      義務，則本件買賣契約書上就該部份所定價款，顯應解為被告應支付原告參仟
      伍佰萬元。
（五）對被告所為答辯之陳述：
  １、被告辯稱系爭土地買賣契約，係屬通謀虛偽意思表示部分：
    (1)原證三確實為買賣契約，被告主張係屬通謀虛偽意思表示，依法自須負擔舉證
      責任一、按「法律行為成立後，主張因表意人與相對人通謀而為虛偽意思表示
      ，其行為應屬無效者，應由主張無效之當事人負舉證責任，此觀民事訴訟法第
      二百七十七條之規定自明」，最高法院五十四年台上字第三二七六號判例著有
      明文。本件原證三實際即為買賣契約，被告等主張其屬通謀虛偽意思表示之變
      態事實，依法自須負擔舉證責任。然查，被告主張通謀虛偽意思表示所根據者
      僅有甲○○一人之證詞，此外，就是已死亡之當事人（被告一直誤導郭水泉是
      證人，其實郭水泉是當事人。）郭水泉前後反覆不一的證詞，相關物證闕如。
      證人甲○○乃受郭水泉之委託辦理土地買賣之相關事宜，土地嗣後跌價甚多，
      為免對郭水泉及其繼承人無法交代，當然盡力否認系爭買賣契約之效力，此外
      ，證詞之證明力，本易受到時間之經過而影響，更遑論可能有串供等情事，如
      僅有一個證人與事實不符之證詞，被告主張屬於通謀虛偽意思表示之變態事實
      即可成立，原告實不能認同。再就郭水泉之供述論之，被告一直根據郭水泉在
      土地跌價後之說法，為其主張之主要依據，但原證三簽約之時的通謀虛偽文件
      均未見被告提出，再查系爭土地價值四千五百萬，雙方如為通謀虛偽意思表示
      ，怎麼可能完全沒有另外的文件證明雙方真正的權利義務關係，又既然原證三
      只是要給農會看的，那雙方私底下真正之意思更一定會另外更簽契約，但被告
      完全未能提出任何正式之文件，所根據者完全只有證人甲○○與事實不符之證
      詞，及契約當事人郭水泉在土地跌價之後不甘損失之證詞而已，可見其主張雙
      方通謀虛偽意思表示之說法，純屬子虛。
    (2)民事訴訟法第二百七十九條第一項規定：「當事人主張之事實，經他造於準備
      書狀內或言詞辯論時或在受命法官、受託法官前自認者，毋庸舉證。」又「當
      事人於訴訟上所為之自認，於辯論主義所行之範圍內有拘束法院之效力。法院
      自應認當事人自認之事實為真實，以之為裁判之基礎。」「當事人一經自認後
      ，除有合法原因可得撤銷外，應受自認之拘束，在未合法撤銷前，他造主張之
      事實即為真正，不容任意否認。法院既認其自認之事實為真，即得以之為裁判
      之基礎，上訴人於自認後既未主張其自認有得撤銷之原因，則其事後抗辯各節
      ，均可毋庸審究。」「當事人於訴訟上所為之自認，於辯論主義所行之範圍內
      有拘束法院之效力，法院自可毋庸別予調查證據，以之為裁判之基礎。」分別
      經最高法院五十八年度台上字第二七O二號判例、五十九年度台上字第三五二
      七號判例及六十九年度台上字第三六四二號判例著有明文。職是之故，當事人
      自認之事實，法院應即以之為裁判之基礎，方不致違反辯論主義，且毋庸調查
      其他證據，即可為裁判之基礎。被告在言詞辯論及準備書狀中一再自認原證三
      之契約有效，或對於原告或證人乙○○所為之陳述不爭執，依民事訴訟法第二
      百八十條之規定，亦應視同自認，法院即應以之為裁判之基礎，分述如下：
      九十一年三月二十八日言詞辯論時，法官問：「郭水泉取得系爭土地支付之
        對價為何？」被告訴訟代理人洪律師答稱：「他是用原告欠他兩千萬元中的
        一千萬元的債務抵銷，所以實際上已支付壹仟萬元。」「被告自認有支付對
        價」，足證原證三絕非通謀虛偽之讓與擔保契約，法院應以之為裁判之基礎
        ，才不致違反辯論主義之要求。
      被告民事答辯（一）狀第三頁第二點主張：「：：郭水泉：：並為解除契約
        之意思表示在案。」，同狀第四頁第六點主張：「郭水泉先以被證二、三兩
        度催告並以被證二之存證信函以原告未依約定向平鎮市農會撤銷本息為解除
        系爭買賣契約之意思表示。惟若認解約之意思表示仍有疑慮，則以本狀繕本
        之送達為解約之意思表示。」被告既主張以繕本之送達為解除契約的意思表
        示，當然以契約有效存在為前提，故被告已於準備書狀中自認契約之有效存
        在，並非通謀虛偽意思表示，法院亦應以之為裁判之基礎，才不致違反辯論
        主義的要求。
    (3)「當事人於別一訴訟，所為不利於己之陳述，雖未可與民事訴訟法第二百七十
      九條第一項所謂之自認同視，然亦為證據原因。若經法院審究係與實際情形相
      符，並經對造予以援用者，非不得以為裁判之基礎。」七十七年度台上字第六
      四二號判例著有明文。郭水泉在八十五年偵字第一O六三號中，已自認知道土
      地設定四千二百萬抵押權給平鎮市農會，但是評估扣除農會貸款給乙○○之金
      額後，該筆土地至少值一千萬元，所以簽訂原證三之買賣契約前（八十四年一
      月七日），就自認土地至少值五千二百萬元，所以土地雖然有第一順位抵押權
      最高限額四千二百萬元，郭水泉仍設定第二順位之最高限額抵押權一千二百萬
      元，換言之，郭水泉認為在新台幣五千四百萬元之範圍內，其貸款給乙○○之
      新台幣一千萬元，及可能發生的利息、遲延利息、違約金都可完全受到清償。
      是則，原告主張簽訂買賣契約時，故意將買賣價金寫高給農會看的說法顯有漏
      洞，一方面農會不是只看買賣契約之價金，至少可以同意郭水權與乙○○併存
      之債務承擔，二方面，簽訂原證三之買賣契約前四個月，郭水泉已在系爭土地
      上設定第二順位最高限額抵押權高達新台幣一千二百萬元，第一順位抵押權及
      第二順位抵押權合計更高達新台幣五千四百萬元，絕非如同被告故意提高買賣
      契約之價金給農會看而已。
    (4)郭水泉發函給乙○○「解除」契約時，根本完全未提雙方係屬通謀虛偽表示一
      事，如果雙方確係通謀虛偽意思表示，郭水泉發函中對於通謀虛偽隱藏讓與擔
      保一事，怎麼可能隻字未提？可見原證三的確屬於真正的買賣契約。此外，被
      證三之存證信函，亦完全未提及通謀虛偽一事，益可見郭水泉根本不認為本件
      屬於通謀虛偽意思表示，只是被告不願負擔依約應盡之義務，才杜撰通謀虛偽
      意思表示一事。
    (5)被告民事答辯（六）狀第三頁第六點中主張「原告未曾催告郭水泉農會繳納貸
      款利息，且任由農會以九百多萬之拍賣底價予以拍賣」乙節，足證「原告認為
      土地已由郭水泉承受」，既是郭水泉的土地，且郭水泉也承擔原告對農會的債
      務，繳納利息一事完全與原告無關，原告何須催告郭水泉繳納利息？是故，被
      告民事答辯（六）狀第三頁第六點中之主張，更加證明原告與郭水泉所為者，
      就是真正的買賣契約。
    (6)被告以「自己」之資金代繳利息，益足證原證三是真正的買賣契約：蓋若原
      證三之買賣契約係屬通謀虛偽意思表示，則原告對農會之貸款利息絕對是由原
      告拿錢給郭水泉，再由郭水泉代繳，殊無可能由郭水泉一再以自己之資金繳納
      原告對農會之貸款利息，郭水泉既以自己之資金為原告貸繳利息，其依據之法
      律關係，當然就是原證三的買賣契約而承受原告對平鎮市農會的債務。被告
      等事後主張郭水泉以自己之資金貸繳利息，乃為「保全自己之債權而代繳利息
      」，顯係因為房地產大幅跌價，不堪損失，才謊稱並非為履行契約而繳納利息
      。且由原告所寄發被證二、被證三之存證信函，更可見郭水泉事後單方面想要
      毀約，才以存證信函免除自己依約應盡之義務。又被告等主張原告設陷坑人後
      一走了之，故收到存證信函不聞不問，實則，原告根本未看到存證信函，可能
      是弟弟代收卻未轉交給原告，九十一年七月二十五日言詞辯論筆錄第八頁乙○○作證時陳述甚詳。又原告與被告間合法買賣土地，依照第一順位抵押權及第
      二順位抵押權設始債務分別為三千五百萬元與一千萬元，合計四千五百萬元，
      恰好也是原證三買賣契約之價格，可見土地價格依照當時行情十分合理，郭水
      泉自己也評估土地至少值四千五百萬元，原告根本沒有逃避之必要，反而被告
      買了土地之後想要反悔，才一再以存證信函單方面免除自己依約應盡之義務。
      從被告提出之被證四之附件可以看出，辦理土地移轉之代書費、行政規費等等
      ，高達二萬三千六百八十二元，悉由郭水泉支出，若系爭買賣契約屬於通謀虛
      偽意思表示，郭水泉何必由自己來負擔代書費及過戶相關之行政規費等高達二
      萬三千六百八十二元，可見買賣雙方絕非通謀虛偽意思表示，殆無疑義。又郭
      水泉當時買了土地之後，怕原告後悔，還以土地所有人自居，命他人不得干涉
      土地所有權移轉登記一事，若雙方為通謀虛偽意思表示，則郭水泉斷然不可能
      出具原證十三之授權書。
    (7)被證二中郭水泉自承：「本人承受台端所有座落新竹縣湖口鄉下北勢下北勢小
      段三四三之七地號廢溜土地，總面積五五九七平方公尺，其契約第六條規定，
      未過戶前之舊欠稅及銀行利息均由台端負擔，惟台端並未依約向平鎮市農會繳
      納積欠利息及遲延利息（違約金），顯已違反契約之規定，有損害本人權益，
      後果應由台端承擔負責。」然而：郭水泉以所有權人之身分，令原告繳清過
      戶前之利息，若真係通謀虛偽意思表示，郭水泉怎麼可能令原告繳清平鎮市農
      會的利息？從原證十四可以看出，原告自八十三年十月十五日起，向平鎮市
      農會貸款三千五百萬元，且自八十三年十一月十八日起，至八十四年四月八日
      止之利息，均已全數繳清，所積欠的利息只有八十四年四月十五日至八十四年
      五月十五日之利息，而八十四年五月十五日至八十四年六月十五日之利息，依
      原證三買賣契約書第六條規定：「本約內乙方未過戶前之舊欠稅及銀行利息仍
      由乙方負擔。」反面推論可知，過戶之後之利息應即全數由甲方（即郭水泉）
      負擔。此外，被告於民事答辯（三）狀第二頁第一點中，謊稱原告及其兄乙○○僅繳納八十三年十一月十八日及八十三年十二月二十四日兩次利息，企圖誤
      導鈞院認為原告繳息不正常，而設局詐騙被告，但自原證十四可以看出，原告
      利息僅一期未繳，絕非如同被告謊稱僅繳納兩期利息而已。綜上所述，被告謊
      稱原證三屬於通謀虛偽意思表示之說法毫無實益，如果是讓與擔保，直接寫讓
      與擔保契約就好，若係故意寫成買賣契約給農會看，亦無必要以承擔原告對農
      會債務的方式為之，否則農會承認併存之債務承擔，被告豈非因小失大？郭水
      泉對乙○○之債權本來就有抵押權作擔保，根本無須另立債務承擔的買賣契約
      ，故原證三之買賣契約絕非被告及證人謊稱之通謀虛偽讓與擔保契約，絕無疑
      義。
  ２、被告辯稱系爭土地買賣契約係受詐欺部分：
    (1)原證三之買賣契約，郭水泉絕未受到詐欺，且欲撤銷受詐欺而為之意思表示之
      除斥期間亦已經過：原告取得土地的成本高達新台幣三千萬元被告以系爭土
      地之公告現值「迄今」僅七百八十三萬五千八百元整，且強制執行鑑價時，亦
      僅九百五十一萬四千九百元整，而認係受到原告詐欺。然查，原告八十三年間
      自訴外人范徐錫妹處取得土地之買價價金即已高達新台幣兩千兩百萬元（原證
      十第二條），土地增值稅三百萬元亦由原告負擔（原證十第四條第二項），合
      計成本已達新台幣兩千五百萬元左右；取得土地後，還花費相當多的精神、時
      間及費用辦理廢溜，又花費新台幣數百萬元整地，故原告總計花於土地的成本
      高達新台幣三千萬元，且因廢溜、整地後，土地價值更是暴增。被告以房地產
      大幅跌價之後之公告現值或農會超貸案主張土地價值僅有七百八十三萬五千八
      百元，那為何原告還要花費二千五百餘萬元去取得土地，整地廢溜之後，土地
      價值還大幅縮水？此顯不合經驗法則。此外，買賣土地本來就有風險，郭水泉
      見有利可圖，才願意用四千五百萬買受系爭土地，以現在眼光看來當時郭水泉
      土地買貴，殊不能因此認定第三人乙○○詐欺。非屬於買賣契約之內容，雙
      方絕不因此而受拘束，第三人乙○○曾向買受人郭水泉提及房子蓋好以後可以
      變更為建地，並未成為原告邱純連與郭水泉買賣契約之內容，雙方殊不因此而
      受拘束，如果買賣雙方在締約過程中所有的議定條件，未經雙方寫入買賣契約
      中仍可拘束雙方，雙方未免因此受到過多之拘束，亦可能受到不測之損害。是
      故，第三人乙○○在締約過程中提及房子蓋好以後可以變更為建地，既未寫入
      買賣契約當中，買賣雙方絕不因此而受到額外之拘束。
    (2)被告等應具體指明究竟受有何種詐欺：
      由原證十二之辦理地目變更注意事項中第二點中可以得知，「依法得為建築使
      用之非『建』地目土地，於建築物完成地面第一層樓頂板或建有地下室之建築
      物於完成最底層樓頂板時，土地所有人申辦地目變更為『建』，地政事務所應
      予受理。」乙○○所述「房子蓋好後可以變更為建地」，九十一年八月八日言
      詞辯論筆錄第八頁，被告訴訟代理人洪律師亦自認：「沒有意見。」郭水泉並
      未蓋房子，所以才不能變更為建地，如果郭水泉如同乙○○所提及的「房子蓋
      好後可以變更為建地」去蓋房子，依辦理地目變更注意事項中第二點，當然可
      以變更為建地，故郭水泉實未受人乙○○之詐欺，被告等一再空言主張受到詐
      欺，實令人不知所云。
    (3)郭水泉於被證二之存證信函第二頁第二點表示：「......  但經向主管機關查
      證，該地根本不能變更為建地......  」郭水泉主張曾向主管機關查證根本未
      提出任何證據，以實其說，自不足採。況且，郭水泉也沒有蓋房子，當然不能
      變更為建地，此屬可歸責於郭水泉之事由，殊不能因此認定第三人乙○○詐欺
      郭水泉。本件被告主張因原告一再表示該地可變更地目為丙建，但經查証根本
      不能變更為建地乃依契約第五條解除契約，並依民法第九十二條規定撤銷系爭
      契約，云云，然查：依系爭土地買賣契約第五條內容並無原告保証系爭土地
      得變更為建地之記載，倘原告於簽約時有表示可變更為建地，則如此重要之約
      定事項郭水泉殊無可能不要求載明於契約書上，足証被告主張受詐欺所為意思
      表示，與事實不符，不足採信。依被告戊○○於八十八年十一月十一日向平
      鎮市農會申請發給郭水泉之債務餘額之申請表（見原証七），及遺產稅申報書
      ，均將承擔原告向平鎮市農會之貸款列入，且係於八十四年十一月六日被告所
      謂撤銷之後，足証系爭契約仍然可效。
    (4)被告於爭點整理狀之第五頁第五點主張：「郭水泉即以遭原告詐欺誤認系爭土
      地可變更為丙建用地，而撤銷意思表示（其已解除契約，真意即為撤銷。）」
      依民法第九十八條之規定：「解釋意思表示，應探求當事人真意，不得拘泥於
      所用之辭句。」云云，然最高法院十七年上字第一一一八號判例明示：「如文
      字業已表示當事人真意，無須別事探求者，即不得捨此文字更為解釋。」從而
      ，在當事人之意思表示可以解釋為解除權之行使時，即不得捨「解除權之行使
      」而解釋為「撤銷權之行使」，必當無法解釋為「解除權之行使時」，才可以
      再探求當事人之真意。因此，本件被告之被繼承人於被證四之存證信函中，已
      明白表示其為「解除權之行使」，被告等自不得歪曲事實而主張應探求當事人
      真意，將當事人真意之「解除買賣契約」任意解釋為「撤銷受詐欺而為之意思
      表示」。六、解除權的行使，必須以契約有效存在為前提。因此，在甲方解除
      契約的同時，可以反推甲方認為契約有效。亦即，甲方並未撤銷受詐欺而為之
      意思表示。嗣後，若被告等主張其係受詐欺，當然可以於解除權之行使不符合
      法定要件或約定要件時，再撤銷受詐欺而為之意思表示。
    (5)民法第九十三條之規定，撤銷權之行使，應於發現詐欺或脅迫終止後一年內為
      之，系爭買賣契約係於民國八十四年五月九日簽訂，迄今除斥期間早已經過，
      因此，被告等應已無法撤銷受詐欺而為之意思表示，系爭買賣契約迄今仍有完
      全之效力，被告等依約尚應給付原告新台幣三千五百萬元，當無疑義。
    (6)被告民事答辯（四）狀第九頁中主張：「按非法律人對於『撤銷意思表示』及
      『解除契約』期間究有何區別，並無法強求......  」云云，想要故意曲解當
      事人之解除契約之真意，然查，上開存證信函乃為國立中興大學法律系畢業之
      法律人甲○○代撰，非一般不懂法律之人，是甲○○絕不可能連「解除契約」
      跟「撤銷意思表示」兩者之間之區別都搞不清楚，顯見當時甲○○目的就是依
      據原證三買賣契約第五條解除契約，被告等殊不能以上開存證信函不能達成解
      除契約之目的「後」，再強行解釋為郭水泉是要撤銷受詐欺而為之意思表示。
      被證四中之存證信函已明確表達「依照原證三之第五條解除契約」之意，而且
      也絕對可以且應該解釋為解除權之行使，被告等一再將「解除權」解釋為「撤
      銷權」，非但不是探求當事人真意，甚至已達故意曲解當事真意之程度，原告
      實不能認同。
  ３、被告辯稱在原告未盡義務前，並塗銷抵押權設定登記前，得為同時履行抗辯部
      分：
      本件被告主張系爭參仟伍佰萬元為應向平鎮市農會辦理轉單手續，因原告之行
      為致轉單不成，依民法第一０一條第二項規定﹁因條件成就而受利益之當事人
      如以不正當行為促其條件之成就者，視為條件不成就﹂，在原告未盡義務前，
      並塗銷抵押權設定登記前，被告得為同時履行抗辯，云云，然查：
      系爭土地原告依約於民國八十四年六月十三日辦妥移轉所有權予郭水泉，是
        依約於民國八十四年六月十五日之利息應即由郭水泉繳納，然其卻遲至民國
        八十四年七月十八日始繳納利息（見原証六），係可歸責於被告致無法轉單
        ，並非可歸責於原告。
      且依系爭土地買賣契約之付款方式為承擔債務及利息，縱假設平鎮市農會拒
        絕轉單，然被告亦不能因此免為給付價金，至少應依相當於承擔債務及利息
        之方式分期給付價金予原告，又系爭向平鎮市農會之貸款參仟伍佰萬元於民
        國八十五年十月十五日到期應一次清償，申言之，原告請求被告給付參仟伍
        佰萬元於法有據，應予准許。
      退步言之，縱如被告所言在抵押權未塗銷前得主張同時履行抗辯權，惟就原
        告之請求於法亦非無據，僅係於判決主文為對待給付之諭知，要不影響原告
        之請求。
三、證據：提出下列之證據為證。
      原證一：擔保放款借據暨放款支出傳票影本各乙份。
      原證二：不動產抵押契約書影本乙份。
      原證三：土地買賣契約書影本乙份。
      原證四：土地登記謄本影本乙份。
      原證五：學者孫森炎著民法債編總論第七二一頁影本乙份。
      原證六：平鎮市農會明細分類帳暨被告申請書影本各乙份。
      原證七：被告就郭水泉之「遺產稅申報書」影本乙份。
      原證八：判決影本乙份。
      原證九：郭水泉除戶謄本影本乙份。
      原證十：不動產買賣契約書影本一份。
      原證十一：辦理地目變更注意事項
      原證十二：不起訴處分書影本一份。
      原證十三：授權書影本一份。
      原證十四：桃園縣平鎮市農會丙○○帳戶交易明細。
乙、被告方面：
一、聲明：
（一）原告之訴及假執行之聲請均駁回。
（二）如為敗訴之判決，請准提供擔保免為假執行。
二、陳述：
（一）本件契約實為原告丙○○及訴外人乙○○所欠郭水泉債務之擔保，核其真意為
      將來出售時會算結清。按該二人因欠郭水泉債務，而提供桃園縣龍潭鄉○○○
      段二七九地號土地及系爭土地設定最高限額新台幣貳仟肆佰萬元之抵押權，實
      借金額新台幣貳仟萬元，惟其中龍潭鄉之土地為第三順位，經拍賣後不足清償
      第三順位而告落空，為免系爭土地復有同一之結果，而暫以系爭土地過戶予郭
      水泉，俟機出售，將來會算，核其真意，並非買賣。系爭「土地買賣契約書」
      訂立於八十四年五月九日，因原告等人一再表示該地可變更地目為丙建，但經
      向主管地政機關查證該地根本不能變更為建地，乃經郭水泉於八十四年十一月
      六日以臺北松江路郵局第七五七號存證信函表示原告等人所言非實，有違誠信
      原則，隱瞞事實，依契約第五條之規定，解除本契約，自不受契約第四條義務
      之限制，並限於文到十日內出面清償已設定抵押債款新台幣壹仟貳佰萬元整及
      代繳平鎮農會利息及過戶代書費，如逾期不出面清償，本人（即郭水泉）依法
      將該土地出售抵償債務外，不足額仍繼續向原告等追償，核其意思，為依民法
      第九十二條之規定「因被詐欺或脅迫而為意思表示者，表意人得撤銷其意思表
      示」撤銷系爭契約。又參以系爭土地之公告現值迄今亦僅柒佰捌拾參萬伍千捌
      佰元整（每平方公尺一四○○元），竟能於八十三年九月二日抵押借款參仟伍
      佰萬元（最高限額肆仟伍佰萬元），而於八十四年五月九日以肆仟伍佰萬元書
      立買賣契約，於八十五年台灣新竹地方法院以八十五年度執字第五二○二號執
      行拍賣時，亦僅鑑價玖佰伍拾壹萬肆仟玖佰元整（被證五），因無人應買流標
      ，嗣即撤銷查封，可見詐欺情弊，郭水泉至愚絕不可能以系爭「溜」地，不能
      變更為「建」地之下，與之成立肆仟伍佰萬元價款之買賣契約，又平鎮市農會
      與原告等人違法超貸案，經台灣桃園地方法院以八十八年度易字第二八○二號
      審理，被告戊○○應通知受訊（被證六），在在均足證明郭水泉與原告之真義
      並無實際真正買賣之意思，縱有買賣契約之書立，亦經依民法第九十二條規定
      撤銷在案。原告執買賣契約為請求之依據，核屬無理。
（二）又依被證四郭水泉致原告等人存證信函表示：「契約第六條規定，未過戶前之
      舊欠稅及銀行利息均由臺端負擔，惟臺端並未依約向平鎮市農會繳清積欠利息
      及遲延利息（違約金）」，及被證三「台端未過戶前積欠平鎮農會利息及貸款
      未繳清」，甚而「避不見面」、「不出面解決」，可見本件若茍原告所主張之
      契約無瑕，原告何必設陷坑人後一走了之？復依桃園縣平鎮市農會訴請被告等
      人給付系爭款項事件，幸經台灣臺北地方法院八十九年度重訴字第一四六○號
      民事判決明察，駁回原告之訴及假執行之聲請確定在案，該案判決認定原告丙○○有欠繳利息，未辦理轉單手續，平鎮市農會拒絕承認，而否准轉單之申請
      ，是本件之給付不能，為可歸責於原告，原告主張被告應連帶給付系爭款項，
      無理殊明。
（三）本件系爭土地買賣契約為通謀虛偽之意思表示，意在擔保債權，並非買賣：
      系爭買賣契約第三、四條雖約定價款肆仟伍佰萬元，其中壹仟萬元為抵債，然
      原告及其兄乙○○並未向郭水泉取回壹仟萬票據，即足証其價款金額為虛偽，
      否則，簽約時乙○○之票據尚未成為拒絕往來戶，斷無不要求郭水泉交還之理
      。系爭契約書雖書明由郭水泉承受，然依被證十三匯款回條註明「代繳農會利
      息八十四年六月十五日至八十四年七月十五日止」、被證二（八十四年十一月
      六日存證信函）「代繳平鎮市農會利息」、被證十四「代繳利息，解決八十五
      年二月一日台灣新竹地方法院執曾字第五三七九號撤銷查封案」，如真由郭水
      泉承受，則無繳納時書明為「代繳利息」之理，足證確無承受參仟伍佰萬元貸
      款真意之合致。且證人乙○○於  鈞院九十一年七月二十五日證稱：「法官諭
      知當庭履勘錄音帶，證人的確有說郭水泉怕我把土地賣給別人。」及簽約當時
      （八十四年五月九日）原告及乙○○已積欠農會利息，農會即將提出拍賣之聲
      請，此由被證五之台灣新竹地方法院拍賣裁定理由第三項已書明「訴外人丙○○自八十四年四月十五日起即未繳息」，足證系爭買賣契約僅為了怕被農會拍
      賣，或遭原告或乙○○賣出去，而暫過戶於郭水泉名下，以免郭水泉之第二順
      位抵押，及貳仟萬元債權落空。另外，台灣桃園地方法院八十八年易字第二八
      ０二號刑事判決郭水泉於該院證稱：「邱那塊地算是抵押，我主要是要回錢，
      不要土地，因他欠我貳仟萬元所以土地過戶給我當抵押，只要他錢還回，我土
      地可以馬上過戶還他…」，且証人郭水泉於八十四年八月二日又書立同意書委
      託被告乙○○代售上開土地。足證郭水泉僅為擔保自己之貳仟萬債權受償，不
      要土地。若郭水泉真有承受參仟伍佰萬元之真意，則乙○○及原告為參仟伍佰
      萬元之借款人及連帶保證人，而郭水泉僅為抵押物所有人，惟渠等自認自始至
      終均未曾催告郭水泉向農會繳納貸款利息，且任由農會以玖佰多萬元之拍賣底
      價予以拍賣。足証，系爭買賣契約第四條約定參仟伍佰萬元農會貸款，由郭水
      泉承受，亦為通謀虛偽之意思表示。當時，因原告及乙○○無資力，而簽訂系
      爭買賣契約，係為了給農會看（證人甲○○九十一年六月十三日筆錄），即非
      無據。
（四）系爭買賣契約為遭詐欺之意思表示：
      系爭土地於向平鎮市農會貸款參仟伍佰萬元時，經台灣桃園地方法院八十八年
      度易字第二八０二號刑事判決認定並無高達每坪伍萬柒仟元，即無總價玖仟陸
      佰伍拾萬元之價值，而取得與土地顯不相當價額之違法超貸之情弊而判處乙○○背信罪刑，依前開刑事判決認定之事實為當年其公告現值僅為每平方公尺壹
      仟貳佰元，認乙○○與農會承辦人卻未經徵信調查而製作不實之不動產調查報
      告，其時價欄內填載時價高達每一坪伍萬柒仟元，其價值相差約十五倍之多，
      並交付伍拾萬元之賄款予承辦人，致生損害於農會及其會員。而郭水泉於前開
      刑案中到庭證稱：「…邱那塊地算是抵押，只要他錢還回，我土地可以馬上過
      戶還他：（為何土地邱以參仟壹佰萬元賣你肆仟佰萬元？）因為欠我錢，所以
      價錢才寫那麼高，未實際找人去評估這塊地之價值：」。是上開土地是否有值
      肆仟伍佰萬元即有可議，且衡諸常情，上開土地如有高於肆仟伍佰萬元之價值
      ，郭水泉豈會於八十四年五月九日簽約取得開土地後，旋即於同年八月二日又
      立即書立同意書委託被告乙○○出售，且於八十四年七月十八日、八十五年三
      月五日電匯貳拾柒萬捌仟伍佰肆拾貳元、貳拾玖萬元至平鎮市農會代繳付貸款
      利息即未再繳付任何本息？郭水泉未查證或去評估這塊土地之價值，因他（乙○○原告）欠我錢，所以價錢才寫那麼高，純粹為遭乙○○或原告詐欺，遭乙○○或原告利用作為其掩蓋超貸案之情弊，而非認土地確有肆仟伍佰萬元之價
      值。此段事實，乙○○於鈞院九十一年八月八日庭訊時證稱：「證人乙○○九
      十一年八月八日筆錄：簽約時有提出被證十新竹縣政府核發之視同准予廢溜証
      明給郭水泉看，並有說房子蓋好後可以變更為建地。」及證人甲○○於九十一
      年六月十三日證稱：是乙○○說土地可變更為建地，且有說土地變更後可賣得
      陸仟多萬元，可以清償第一順位抵押權和郭水泉的債權。郭水泉就相信上開言
      語，但後來土地沒有變更為建地，所以現在土地價值只有柒佰多萬元，郭水泉
      如果知道前開無法變更為建地且價值未達陸仟萬元，他不可能簽被証一的買賣
      契約。另郭水泉以被證二之存證函「…二、台端（即原告）之保証人乙○○在
      訂約時一再表白該地可變更地目為丙建…但經向主管地政機關查證該地根本不
      能變為建地，所言非實有違誠信原則，台端（即原告）等隱瞞事實本人依契約
      第五條之規定解除本契約，自不受契約第四條義務限制…」。郭水泉即以遭原
      告詐欺誤認系爭土地可變更為建築用地，而撤銷其意思。
（五）再退一步言，原告如若仍可依系爭土地買賣契約主張，但依第四條之約定，系
      爭三千五百萬元為應向平鎮市農會辦理轉單手續，因原告之行為致轉單不成，
      核原告之意，在於逕行請求被告給付，依民法第一○一條第二項規定「因條件
      成就而受利益之當事人，如以不當正行為促其條件之成就者，視為條件不成就
      」，原告不盡其義務辦理轉單必要之手續，應不得逕向被告請求給付，否則，
      在原告未盡其義務前，並塗銷抵押權設定登記前，被告得為同時履行之抗辯（
      民法第二六四條）。
（六）原告所舉被告對於郭水泉之遺產稅申報資料，更足證明被告並無應負擔系爭參
      仟伍佰萬元之表示，據原告提呈原證七號之所示可證，原告所舉該遺產稅申報
      書，不惟與本件爭點無關，更未能證明有糸爭參仟伍佰萬元債務之存在。
（七）原告執八十四年五月九日被告等之被繼承人郭水泉與丙○○所訂「土地買賣契
      約書」主張系爭債務已移轉予承擔債務人云云，為屬無理。按「第三人與債權
      人訂立契約承擔債務人之債務者，其債務於契約成立時，移轉於該第三人」（
      民法第三○○條）；「第三人與債務人訂立契約承租其債務者，非經債權人承
      認，對於債權人不生效力」（民法第三○一條）。上開買賣契約書之主體為郭
      水泉與丙○○，並非郭水泉與原告，無三○○條之適用。上開契約既存在於郭
      水泉與丙○○間，非經原告承認，對於原告不生效力，原告雖執利息曾以郭水
      泉之名義繳納，惟此並非原告承認債務承擔之意思表示，充其量僅為就債之履
      行有利害關係之第三人清償（民法第三一二條），遑論上開代償之行為，並非
      郭水泉之所為，原告復依民法第二六九條之規定「以契約訂定向第三人為給付
      者，要約人得請求債務人向第三人為給付，其第三人對於債務人，亦有直接請
      求給付之權」（第一項）「第三人對於前項契約，未表示享受其利益之意思前
      ，當事人得變更其契約或撤銷之」（第二項），姑不論被告不同意原告之追加
      ，該條仍以原告之同意為前提，原告始終未表示同意，被告自得隨時變更或撤
      銷之，原告執民法第三○一條或第二六九條之規定提起本訴，為無理由。
被證一：八十四年一月九日不動產抵押契約書及支票影本四紙。
被證二：郭水泉八十四年十一月八日臺北松江路郵局第七七○號存證信函影本。
被證三：郭水泉八十六年一月三日臺北松江路郵局存證信函影本。
被證四：郭水泉八十四年十一月六日臺北松江路郵局第七五七號存證信函影本。
被證五：台灣新竹地方法院民事執行處八十五年十二月二日通知書影本。
被證六：台灣桃園地方法院刑事傳票影本（八十八年度易字第二八○二號）。
被證七：房地產買賣契約書影本一份。
被證八：台灣桃園地方法院民事執行處通知影本一份。
被證九：乙○○開面額伍佰萬元之支票及退票理由單影本各四紙。
被證十：新竹縣政府函八十三年十二月一日函影本。
被證十一：台灣新竹地方法院八十四年度票字第二九三八號及本票裁定及確定証明書
          影本各乙紙。
被證十二：台灣新竹地方法院八十四年度票字第三五二０號及本票裁定及確定証明書
          影本各乙紙。
被證十三：八十四年七月十八日匯款回條影本。
被證十四：八十五年三月五日匯款通知單影本。
被證十五：台灣新竹地方法院八十五年二月一日民事執行處通知影本。
被證十六：台灣新竹地方法院八十五年三月一日撤銷查封函影本。
被證十七：新聞剪報影本一紙。
被證十八：郭水泉戶籍謄本影本一份。
被證十九：刑事判決節本一份。
丙、本院依職權向台灣台北地方法院調取八十九年度重訴字第一四六０號民事卷宗。
    理    由
一、原告主張被告之被繼承人郭水泉，為取得上有其所設定最高限額貳仟貳佰萬元第
    二順位抵押權之原告所有座落新竹縣湖口鄉○○段第七一七地號（重測前為同鄉
    ○○○段下北勢小段第三四三之七地號，於八十四年五月九日與原告訂定「土地
    買賣契約書」，雙方約定由郭水泉承接該土地上平鎮市農會第一順位抵押權所擔
    保之以原告名義向平鎮市農會之三千五百萬元貸款債務，並就郭水泉自己為債權
    人之上開第二順位抵押權所擔保債務則以該借款中之一千萬元債務作抵銷，以代
    全部土地之價金，原告已依約於八十四年六月十三日將上開土地移轉登記予郭水
    泉，而上開平鎮市農會之貸款，既係以每月十五日繳納利息貳拾柒萬捌仟伍佰肆
    拾貳元，本金則於八十五年十月十五日到期一次清償為還款方式，且已以第00
    00000號存款帳戶之二百萬元按月繳息而繳足每次應繳金額共七次之繳息，
    ，是郭水泉依土地買賣契約書之約定，於八十四年六月十五日開始繳息即可。詎
    郭水泉竟遲至八十四年七月十八日始因此繳息一筆貳拾柒萬捌仟伍佰肆拾貳元予
    平鎮市農會收受，致造成對平鎮市農會之遲延違約責任，竟拒絕配合平鎮市農會
    就該筆貸款辦理將原告轉為郭水泉名下之內部轉單手續，致該貸款債務拖延至應
    予拍賣擔保物清償之階段。郭水泉於八十八年九月二十五日死亡後，其繼承人即
    被告於申報遺產稅時，既仍將上開郭水泉承擔之貸款債務列入扣除額，被告顯明
    知其負有清償本件債務之責任甚明。訴外人平鎮市農會固前因此訴請郭水泉之繼
    承人即被告等清償該貸款債務遭敗訴，惟此所致效果至多僅係平鎮市農會不能享
    有強制被告履行之權利而已，亦即設被告如願仍依本件契約繳息，平鎮市農會本
    即無拒絕之可能，被告仍可履行本件契約原有約定方式，本件自與給付不能（況
    按給付不能僅於客觀不能方能適用）之情形無涉。則查本件郭水泉既僅承擔債務
    而支付一期繳息予平鎮市農會收受後，即違約拒不履行，而有可歸責於其之事由
    ，本件土地買賣契約書之系爭約定又無給付不能之情形，況郭水泉亦未合法解除
    該土地買賣契約，而不妨礙本件契約買受人應履行交付之義務，則揆諸前揭法條
    ，原告自得請求郭水泉之繼承人即被告依約履行承擔債務之義務。又按買受人對
    於出賣人，有交付約定價金之義務。民法第三百六十七條定有明文。縱認被告無
    需履行本件債務承擔之約定，惟亦僅生該債務承擔部分之方式不可行而已，並不
    影響本件土地買賣關係仍係存在，被告於本件買賣契約之對價義務並未消滅，亦
    不因此使被告之被繼承人郭水泉可以分文未付予原告而無償取得原告之土地，被
    告仍須履行其被繼承人郭水泉對原告之支付買賣價金之義務，則本件買賣契約書
    上就該部份所定價款，顯應解為被告應支付原告參仟伍佰萬元。被告七人均為郭
    水泉之繼承人，爰請求被告連帶給付上開價金等語。
二、被告則以：本件契約實為原告丙○○及訴外人乙○○所欠郭水泉債務之擔保，核
    其真意為將來出售時會算結清。按該二人因欠郭水泉債務，而提供桃園縣龍潭鄉
    ○○○段二七九地號土地，面積八一二○平方公尺及系爭新竹縣湖口鄉○○○段
    下北勢小段三四三-七地號土地，面積五五七九平方公尺設定最高限額新台幣貳
    仟肆佰萬元之抵押權，實借金額新台幣貳仟萬元（被證一），惟其中龍潭鄉之土
    地為第三順位，經拍賣後不足清償第三順位而告落空，為免系爭土地復有同一之
    結果，而暫以系爭土地過戶予郭水泉，俟機出售，將來會算，核其真意，並非買
    賣。且系爭「土地買賣契約書」訂立於八十四年五月九日，因原告等人一再表示
    該地可變更地目為丙建，但經向主管地政機關查證該地根本不能變更為建地，乃
    經郭水泉於八十四年十一月六日以臺北松江路郵局第七五七號存證信函表示原告
    等人所言非實，有違誠信原則，隱瞞事實，依契約第五條之規定，解除本契約，
    自不受契約第四條義務之限制，並限於文到十日內出面清償已設定抵押債款新台
    幣壹仟貳佰萬元整及代繳平鎮農會利息及過戶代書費，如逾期不出面清償，本人
    （即郭水泉）依法將該土地出售抵償債務外，不足額仍繼續向原告等追償，核其
    意思，為依民法第九十二條之規定撤銷系爭契約，原告猶執為主張之基礎，為屬
    無理。又系爭土地之公告現值迄今亦僅柒佰捌拾參萬伍千捌佰元整，竟能於八十
    三年九月二日抵押借款參仟伍佰萬元（最高限額肆仟伍佰萬元），而於八十四年
    五月九日以肆仟伍佰萬元書立買賣契約，於八十五年台灣新竹地方法院以八十五
    年度執字第五二○二號執行拍賣時，亦僅鑑價玖佰伍拾壹萬肆仟玖佰元，因無人
    應買流標，嗣即撤銷查封，可見詐欺情弊，郭水泉至愚絕不可能以系爭「溜」地
    ，不能變更為「建」地之下，與之成立肆仟伍佰萬元價款之買賣契約，又平鎮市
    農會與原告等人違法超貸案，經台灣桃園地方法院以八十八年度易字第二八○二
    號審理，足證郭水泉與原告之真義並無實際真正買賣之意思，縱有買賣契約之書
    立，亦經依民法第九十二條規定撤銷在案。原告執買賣契約為請求之依據，核屬
    無理。再者，本件因原告丙○○欠繳利息，未辦理轉單手續，平鎮市農會拒絕承
    認，而否准轉單之申請，亦經臺灣臺北地方法院八十九年度重訴字第一四六０號
    判決在案，是本件之給付不能，為可歸責於原告。另按本件系爭土地買賣契約書
    為通謀虛偽意思表示，意在債權之擔保，原告執土地買賣契約為據，為無理由；
    若茍不然，亦因郭水泉撤銷而不存在，依民法第一一三條規定「無效法律行為之
    當事人，於行為當時，知其無效或可得而知者，應負回復原狀或損害賠償之責任
    」；第一一四條規定「法律行為經撤銷者，視為自始無效」（第一項），「當事
    人知其得撤銷或可得而知者，其法律行為撤銷時，準用前條之規定」（第二項）
    。原告執無效或經撤銷之契約提出本件之訴求，顯然無理。再退一步言，原告如
    若仍可依系爭土地買賣契約主張，但依第四條之約定，系爭三千五百萬元為應向
    平鎮市農會辦理轉單手續，因原告之行為致轉單不成，核原告之意，在於逕行請
    求被告給付（但並無此項權利，已如上述），依民法第一○一條第二項規定「因
    條件成就而受利益之當事人，如以不當正行為促其條件之成就者，視為條件不成
    就」，原告不盡其義務辦理轉單必要之手續，應不得逕向被告請求給付，否則，
    在原告未盡其義務前，並塗銷抵押權設定登記前，被告得為同時履行之抗辯等語
    ，資為抗辯。
三、原告丙○○以其所有坐落新竹縣湖口鄉○○段第七一七號土地（重測前為同鄉○○○段下北勢小段第三四三之七地號）為擔保，向平鎮市農會借款三千五百萬元
    ，且設定第一順位抵押權予平鎮市農會。復以之向郭水泉借貸二千萬元，並以前
    揭土地設定第二順位抵押權予郭水泉為擔保，惟原告丙○○無法清償對郭水泉之
    債務，乃於八十四年五月九日，與郭水泉簽訂土地買賣契約書，由郭水泉以四千
    五百萬元買受前揭土地，約定「土地價款付款條件：依乙方（即原告丙○○）現
    行向平鎮市農會實際貸款新臺幣仟伍佰萬元整既退回郭水泉先生購屋價款新臺
    幣貳仟萬元整，債務中之壹仟萬元正轉由甲方（即郭水泉）承受。作為賣買土地
    價款之支付要件。甲方自本約土地過戶後（土地所有權登記完成）自應承受乙方
    依本約指定之債務及利息，不得再由乙方（義務人）及債務人乙○○負擔支付。
    」（前揭契約第四條）、「乙方責任：乙方保證土地產權清楚，絕無壹地數賣，
    或佔用他人土地等情事，如本約以外之設定他項權利借貸、租賃，乙方應負責處
    理清楚，並應排除一切糾紛，不得妨害甲方土地所有權登記之手續。另非因甲方
    之過失，乙方有意隱瞞事實，致甲方不能移轉登記手續而造成損害時，乙方及乙○○應負責損害賠償責任。甲方有權向乙方及保證人請求損害賠償，同時甲方即
    可片面解除本契約自不必受本約第四條所規定承受乙方之債務。」（第五條）、
    「本約內乙方未過戶前之舊欠稅及銀行利息仍由乙方負擔。」（第六條）。原告
    於八十四年六月十三日移轉該筆土地所有權予郭水泉。惟原告未依上揭約定繳清
    前揭土地移轉予郭水泉前所積欠之利息、遲延利息及違約金。另依平鎮市農會之
    規定必須繳清利息才能轉單，本件利息因尚積欠一個月未繳清，所以沒有為轉單
    手續。而平鎮市農會於民國八十四年間，以即前揭土地原所有權人丙○○於八十
    三年九月一日，以其所有如附表所示之不動產，為向聲請人借款之擔保，而自八
    十四年四月十五日起即未繳息為由，向臺灣新竹地方法院聲請裁定准予拍賣抵押
    物，並於八十四年十月二十七日裁定獲准，並據以聲請強制執行，經臺灣新竹地
    方法院以八十五年度執字第五二０二號案受理在案，前揭土地經鑑價結果為九百
    五十一萬四千九百元，臺灣新竹地方法院民事執行處並以八十五年十二月二日新
    院文執曾字第五二０二號通知之等情，為兩造所不爭執，並有兩造不爭執其真正
    之系爭土地買賣契約書、土地登記簿謄本、郭水泉八十四年十一月六日郵局存證
    信函、臺灣新竹地方法院八十四年度拍字第七六一號民事裁定、八十五年十二月
    二日新院文執曾字第五二０二號通知在卷可稽。是郭水泉於八十四年五月九日，
    以承受債務及部分債權抵充價款，向原告丙○○購買上開土地，並約定由原告應
    負擔前揭土地所有權移轉登記予郭水泉前之利息、舊欠稅，嗣因系爭貸款欠繳利
    息，故無法辦理轉單手續，平鎮市農會以原告為借款人積欠前揭貸款為由，聲請
    法院准許拍賣抵押物即郭水泉所有前揭土地，堪信為真實。
四、原告主張被告之被繼承人郭水泉承擔系爭貸款，詎郭水泉竟遲至八十四年七月十
    八日始繳息貳拾柒萬捌仟伍佰肆拾貳元予平鎮市農會收受，致造成對平鎮市農會
    之遲延違約責任，而拒絕配合平鎮市農會就該筆貸款辦理將原告轉為郭水泉名下
    之內部轉單手續，致該貸款債務拖延至應予拍賣擔保物清償之階段。郭水泉既僅
    承擔債務而支付一期繳息予平鎮市農會收受後，即違約拒不履行，而有可歸責於
    其之事由，又本件土地買賣契約書又無給付不能之情形，況郭水泉亦未合法解除
    該土地買賣契約，而不妨礙本件契約買受人應履行交付之義務，原告自得請求郭
    水泉之繼承人即被告依約履行承擔債務之義務，固據其提出系爭土地買賣契約書
    、土地登記簿謄本、郭水泉八十四年十一月六日郵局存證信函、臺灣新竹地方法
    院八十四年度拍字第七六一號民事裁定、丙○○之二一─0000000號帳戶
    交易明細、第一商業銀行匯款通知單、臺灣臺北地方法院八十九年度重訴字第一
    四六０號判決書為證。惟為被告所否認，辯稱：因原告未依約繳息，致平鎮市農
    會拒絕承認，而否准轉單之申請，是本件之給付不能，為可歸責於原告等語。經
    查：
（一）按「第三人與債務人訂立契約承擔其債務者，非經債權人承認，對於債權人不
      生效力。」「前條債務人或承擔人，得定相當期限，催告債權人於該期限內確
      答是否承認，如逾期不為確答者，視為拒絕承認。債權人拒絕承認時，債務人
      或承擔人得撤銷其承擔之契約」，民法第三百零一條、第三百零二條定有明文
      。
（二）按債之更改中關於債務人之更改，謂因變易債務人以消滅舊債務而發生新債務
      ，與債務承擔僅變更債務人，而債務仍屬同一之情形迥異，最高法院六十八年
      度台上字第三四０七號著有判例。本件平鎮市農會於台灣台北地方法院八十九
      年度重訴字第一四六０號民事事件中自認：「農會規定必須繳清利息才能轉單
      ，本件利息尚未繳清，利息差一個月，所以沒有換轉單手續，對於郭水泉於土
      地移轉後轉單是同意。」等語（見該民事卷宗八十九年十二月二十日言詞辯論
      筆錄），此經本院依職權調取該案民事卷宗核閱屬實，而徵之銀行實務所謂轉
      單，係指重新簽訂借據，是原告內部即規定必須未欠繳利息，才能轉單，而所
      謂轉單即係重新簽訂借款契約，既重新簽訂借據，其性質自屬債之更改，並非
      債務承擔。是依平鎮市農會之自認，及上開臺灣新竹地方法院八十四年度拍字
      第七六一號民事裁定所載平鎮市農會之陳述，原告自八十四年四月十五日起即
      欠繳利息，從而依平鎮市農會對於郭水泉依系爭土地買賣契約應承受系爭貸款
      應知悉，然其同意者僅係轉單，即由郭水泉與原告重新簽訂借據，但因原告有
      欠繳一個月利息情事，故未辦理轉單手續甚明。
（三）按「承擔契約係為『債務人之利益而設』，其主旨在使債務人免其責任，故承
      擔人一經表示承擔並經債權人同意，原債務人即脫退原債務關係，經由承擔人
      對於債權負清償之責。」（最高法院十九年度上字第一七三號判例要旨參照）
      次按「債務承擔契約，係以移轉債務於第三人為目的之契約，第三人與債權人
      間一有此項契約之成立，債務即移轉於第三人，嗣後原債務人既不復負擔債務
      ，債權人自不得更向原債務人請求履行。」（最高法院二十三年度上字第三０
      ０八號判例要旨參照）是承擔契約係為債務人之利益而設，使原債務人免其責
      任，債權人不得更向原債務人請求履行。依前揭買賣契約書第四條之約定，郭
      水泉以承受系爭貸款為土地價款之支付要件，依原告主張該約定係前揭債務之
      承擔而貸款契約之承受，惟依一般銀行實務，因承擔契約係為原債務人之利益
      而設，其目的在使原債務人脫離原債務關係，故均不同意，是以平鎮市農會其
      所同意者僅係轉單而已，足見當時平鎮市農會拒絕承認由郭水泉承受系爭貸款
      。按「無代理權人以代理人之名義所為之法律行為，係效力未定之法律行為，
      固得經本人承認而對於本人發生效力。惟本人如已為拒絕承認，該無權代理行
      為即確定的對於本人不生效力，縱本人事後再為承認，亦不能使該無權代理行
      為對於本人發生效力。」（最高法院八十五年度台上字第九六三號判例可資參
      照）依相同法理，平鎮市農會如拒絕承認郭水泉承擔系爭貸款，即確定對於平
      鎮市農會不生效力，縱平鎮市農會事後再為承認，亦不能使該承擔債務行為對
      平鎮市農會發生效力。本件平鎮市農會僅同意由郭水泉以轉單即重新簽訂借據
      方式，承受系爭貸款，而所謂「轉單」，乃屬債之更改，並非債務承擔，是平
      鎮市農會顯然拒絕承認由郭水泉承受系爭貸款，且其嗣後亦不得再予承認使其
      發生效力。
（四）綜上所述，原告與郭水泉應所訂定之前揭買賣契約第四條關於郭水泉承受系爭
      貸款之約定，因原告欠繳利息一個月，故沒有換轉單手續，且平鎮市農會僅同
      意轉單，而未同意郭水泉之承擔上開債務，故系爭土地買賣契約第四條應約定
      由郭水泉承受系爭貸款債務部分，係因平鎮市農會未同意由郭水泉承擔該債務
      ，致未發生債務承擔效力（未繳息則係未轉單之原因，與是否發生債務承擔效
      力無關），係不可歸責於雙方（即原告及郭水泉）之事由，致給付不能（未能
      依債務承擔之本旨為給付）甚明。按「因不可歸責於雙方當事人之事由，致一
      方之給付全部不能者，他方免為對待給付之義務，如僅一部不能者，應按其比
      例減少對待給付。前項情形已為全部或一部之對待給付者，得依關於不當得利
      之規定，請求返還」，民法第二百六十六條定有明文，是原告主張係可歸責於
      郭水泉之事由，且無給付不能之情事，而請求郭水泉之繼承人即被告連帶給付
      三千五百萬元，尚屬無據。
五、原告另主張縱認被告無需履行本件債務承擔之約定，惟亦僅生該債務承擔部分之
    方式不可行而已，並不影響本件土地買賣關係仍係存在，被告於本件買賣契約之
    對價義務並未消滅，亦不因此使被告之被繼承人郭水泉可以分文未付予原告而無
    償取得原告之土地，被告仍須履行其被繼承人郭水泉對原告之支付買賣價金之義
    務，則本件買賣契約書上就該部份所定價款，顯應解為被告應支付原告參仟伍佰
    萬元云云，然查：依原告與郭水泉所訂之上開土地買賣契約書第四款約定「土地
    價款付款條件：依乙方（即原告丙○○）現行向平鎮市農會實際貸款新臺幣仟
    伍佰萬元整既退回郭水泉先生購屋價款新臺幣貳仟萬元整，債務中之壹仟萬元正
    轉由甲方（即郭水泉）承受。作為賣買土地價款之支付要件。甲方自本約土地過
    戶後（土地所有權登記完成）自應承受乙方依本約指定之債務及利息，不得再由
    乙方（義務人）及債務人乙○○負擔支付。」，此款約定，依上開說明，係屬債
    務承擔之約定，郭水泉僅於債權人確答承認時，對於債權人發生效力，原告即脫
    退原債務關係，經由承擔人對於債權負清償之責而已，原告並不因此而取得對承
    擔人即郭水泉此項債款（三千五百萬元）請求權，從而，原告主張被告仍須履行
    其被繼承人郭水泉對原告之支付買賣價金之義務，即本件買賣契約書上就該部份
    所定價款三千五百萬元云云，為無理由。
六、綜上所述，原告主張被告之被繼承人郭水泉承擔系爭貸款，原告自得請求郭水泉
    之繼承人即被告依約履行承擔債務之義務，縱認被告無需履行本件債務承擔之約
    定，惟亦僅生該債務承擔部分之方式不可行而已，並不影響本件土地買賣關係仍
    係存在，被告於本件買賣契約之對價義務並未消滅，亦不因此使被告之被繼承人
    郭水泉可以分文未付予原告而無償取得原告之土地，被告仍須履行其被繼承人郭
    水泉對原告之支付買賣價金之義務，即本件買賣契約書上就該部份所定價款三千
    五百萬元，為無理由。被告抗辯該債務承擔為不可歸責於郭水泉而給付不能，原
    告亦未取得該債款之請求權，自不得逕向被告請求給付，為有理由。是原告請求
    被告給付三千五百萬元，及自起訴狀繕本送達翌日起至清償日止，按年息百分之
    五計算之利息，為無理由，不應准許。原告假執行之聲請，因受敗訴判決，失所
    附麗，應併予駁回。
七、至於被告抗辯本件系爭契約係通謀虛偽意思表示及被詐欺云云，然查郭水泉於八
    十四年十一月六日存證信函七五七號中提及系爭土地有談及變更地目為丙建之情
    節，是其訂約時即有預期該土地將來可能變更為建地之意思，其購買之價格，自
    然高於變更地目前之市價，故難以其購買價格過高，即認其有通謀虛偽意思表示
    。又因被詐欺或被脅迫，而為意思表示者，應於發見詐欺或脅迫終止後，一年內
    為之，民法第九十三條前段定有明文，而系爭買賣契約係於八十四年五月九日簽
    訂，被告無法舉證證明其被繼承人郭水泉已於除斥期間內撤銷其意思表示，再徵
    之被告等在台灣台北地方法院八十九年度重訴字第一四六０號民事事件中亦均未
    以此為抗辯，是此部分之抗辯，尚難信為真實，惟仍無礙於本院上開為原告之訴
    無理由之認定，附予敘明。本件事證已臻明確，兩造其餘攻擊防禦方法及所為之
    立證，本院審酌後認與本判決結果不生影響，爰不一一審理論究。
八、據上論結，原告之訴為無理由，依民事訴訟法第七十八條，判決如主文。
中      華      民      國    九十二    年      三      月     十三     日
                                  臺灣板橋地方法院民事第二庭
~B法      官  林錫凱
右為正本係照原本作成。
如對本判決上訴，須於判決送達後廿日內向本院提出上訴狀
中      華      民      國    九十二    年      三      月     十三     日
~B書記官  許清琳


司法院資訊處製作；財團法人民間司法改革基金會備份。
